ACORDAO-COMPLETO-2544357

ACÓRDÃO 4515/2022 ATA 27/2022 - PRIMEIRA CÂMARA

VISTOS, relatados e discutidos estes autos de atos de pensão militar, submetidos à apreciação deste Tribunal para fins de registro, nos termos do inc. III do art. 71 da Constituição Federal de 1988, atos esses cadastrados e disponibilizados ao TCU por intermédio do Sistema Sisac, na forma dos arts. 2º e 4º da Instrução Normativa TCU 78/2018,
ACORDAM os Ministros do Tribunal de Contas da União, reunidos em Sessão da 1ª Câmara, diante das razões expostas pelo Relator e com fundamento nos arts. 1º, inciso V, e 39, inciso II, ambos da Lei 8.443/92, c/c o art. 259, inciso II, do Regimento Interno, em:
9.1. considerar tacitamente registrados, em 29/6/2022, o ato de alteração da pensão instituída por Maxuel Correa Garcia em favor de Eliane da Silveira Garcia, Luiza Helena da Silva Garcia e Vanessa Dias Garcia (ato nº 20311/2017) e, em 19/6/2022, o ato de reversão da pensão instituída por Josue Alves de Sousa em favor de Luciene Alves de Sousa, Maria da Conceicao Alves de Sousa, Maria de Nazare Alves de Sousa e Rene Alves de Sousa (ato nº 8957/2017) ;
9.2. encaminhar os autos à Secretaria de Fiscalização de Pessoal para que:
9.2.1. realize diligência junto ao Comando da 8ª Região Militar, com vistas a que, no prazo de 30 (trinta) dias, encaminhe a este Tribunal cópia de documentação que esclareça e comprove, em relação ao ato de reversão da pensão instituída por Josue Alves de Sousa em favor de Luciene Alves de Sousa, Maria da Conceicao Alves de Sousa, Maria de Nazare Alves de Sousa e Rene Alves de Sousa (ato nº 8957/2017) :
9.2.1.1. se a reversão em tela, em função do falecimento do (a) último (a) beneficiário (a) da ordem de prioridade anterior, somente se verificou após a edição da Medida Provisória 2.215-10/2001, quando não mais subsistia a possibilidade de reversão da pensão para a (s) irmã (s) do ex-militar;
9.2.1.2. a dependência econômica da Sra. Maria de Nazaré Alves de Sousa em relação a seu falecido irmão, a fim de averiguar se estaria preenchido o requisito previsto no inc. V do art. 7º da Lei 3.765/1960, em sua redação original, tendo em vista a constatação de que referida beneficiária perceberia aposentadoria estatutária decorrente de cargo exercido junto à Secretaria Executiva de Educação do Estado do Pará, em que foi admitida em 19/5/1978, anos antes do falecimento do instituidor;
9.2.2. caso não obtida, por intermédio das medidas saneadoras indicadas nos subitens precedentes, o afastamento de que a reversão da pensão militar em favor de suas irmãs germanas somente ocorreu após a edição da Medida Provisória 2.215-10/2001 e a devida comprovação da dependência econômica indicada, adote, nos termos do subitem 9.2.1 do Acórdão 122/2021-TCU-Plenário, os procedimentos necessários com vistas à revisão de ofício do reversão da pensão instituída por Josue Alves de Sousa em favor de Luciene Alves de Sousa, Maria da Conceicao Alves de Sousa, Maria de Nazare Alves de Sousa e Rene Alves de Sousa (ato nº 8957/2017) ;
9.3. dar ciência desta deliberação aos interessados e ao Comando da 8ª Região Militar.

Pessoal. Atos de Pensão militar da unidade emissora COMANDO DO EXÉRCITO

Primeira Câmara

Comando do Exército.

3.	Interessados: Eliane da Silveira Garcia, CPF XXX.705.510-XX; Luciene Alves de Sousa, CPF XXX.389.102-XX; Luiza Helena da Silva Garcia, CPF XXX.067.620-XX; Maria da Conceicao Alves de Sousa, CPF XXX.542.612-XX; Maria de Nazare Alves de Sousa, CPF XXX.703.252-XX; Rene Alves de Sousa, CPF XXX.350.462-XX; Vanessa Dias Garcia, CPF XXX.797.370-XX.

13.1. Ministros presentes: Walton Alencar Rodrigues (Presidente), Benjamin Zymler, Vital do Rêgo e Jorge Oliveira.
13.2. Ministros-Substitutos presentes: Augusto Sherman Cavalcanti (Relator) e Weder de Oliveira.

AUGUSTO SHERMAN

Cuidam os autos de atos de pensão militar, submetidos à apreciação deste Tribunal para fins de registro, nos termos do inc. III do art. 71 da Constituição Federal de 1988, atos esses cadastrados e disponibilizados ao TCU por intermédio do Sistema Sisac, na forma dos arts. 2º e 4º da Instrução Normativa TCU 78/2018.
2.	A unidade técnica, ao analisar os fundamentos legais das concessões bem como as informações prestadas pelo órgão do controle interno, lavrou a instrução constante da peça 6, adiante parcialmente transcrita, com eventuais ajustes de forma:
"INTRODUÇÃO
1. Trata-se de atos de pensão militar, submetidos, para fins de registro, à apreciação do Tribunal de Contas da União (TCU) , de acordo com o art. 71, inciso III, da Constituição Federal.  Os atos foram cadastrados e disponibilizados ao TCU por intermédio do Sistema e-Pessoal, na forma do art. 2º e 4º da Instrução Normativa TCU 78/2018.
2. Os atos desse processo pertencem às seguintes unidades:
2.1. Unidade emissora: COMANDO DO EXÉRCITO.
2.2. Unidade cadastradora: DIRETORIA DE INATIVOS E PENSIONISTAS.
2.3. Subunidade cadastradora: SUC8 - 8ª Região Militar.
EXAME TÉCNICO
Procedimentos aplicados
3. Os procedimentos para exame, apreciação e registro de atos de pessoal encontram-se estabelecidos na Instrução Normativa TCU 78/2018 e na Resolução TCU 206/2007.
[...]
Exame das Constatações
9. Ato: 8957/2017 - Reversão - Interessado: JOSUE ALVES DE SOUSA - CPF: XXX.132.292-XX
9.1. Beneficiários: LUCIENE ALVES DE SOUSA - CPF: XXX.389.102-XX - Irmão (ã) ; MARIA DE NAZARE ALVES DE SOUSA - CPF: XXX.703.252-XX - Irmão (ã) ; MARIA DA CONCEICAO ALVES DE SOUSA - CPF: XXX.542.612-XX - Irmão (ã) e RENE ALVES DE SOUSA - CPF: XXX.350.462-XX - Irmão (ã) 
9.2. Parecer do Controle Interno: considerar o ato Legal com esclarecimentos. Justificativa:   O Sd EP Josué faleceu em acidente de serviço; foi promovido post-mortem à graduação de cabo, e com amparo da Lei 3.765/60 a pensão deixada é equivalente à graduação de 3º sargento, conforme DESPACHO anexado. As beneficiárias são irmãs germanas do instituidor com amparo no inciso V, do Art 7º e 24º da Lei nº 3.765/60, vigente à época do óbito do instituidor.	 
9.3. Constatações e análises: 
9.3.1. Beneficiário 'LUCIENE ALVES DE SOUSA' não é dependente economicamente do instituidor. Incompatível com o fundamento constitucional/legal do beneficiário.
a. Justificativa do Gestor de Pessoal: A beneficiária é irmã germana do instituidor, com amparo no inciso V, do Art 7º e 24º da Lei nº 3.765/60, vigente à época do óbito do instituidor.	Conforme Certidão de Nascimento anexa no campo abaixo. 
b. Análise do Controle Interno: Justificativa do gestor esclarece pendência
c. Análise da Equipe Técnica: Legal
Situação detalhada em outro tópico desta instrução.
9.3.2. O fundamento legal do beneficiário 'LUCIENE ALVES DE SOUSA' exige que a mesma seja irmã germana e consanguínea do instituidor da pensão. Deve ser inserido documento comprobatório que mostre esse parentesco (Ex. certidão de nascimento ou documento de identidade de ambos) .
a. Justificativa do Gestor de Pessoal: Luciene Alves de Sousa é Irmã germana do instituidor, conforme certidões de nascimentos anexadas Gestor anexou os seguintes documentos: Certidões de nascimento e casamento - Documento oficial.
b. Análise do Controle Interno: Justificativa do gestor esclarece pendência
c. Análise da Equipe Técnica: Legal
De acordo com esclarecimento da unidade jurisdicionada, as beneficiárias são irmãs germanas do instituidor da pensão militar com amparo no inciso V dos artigos 7º e 24º da Lei 3.765/60, vigente à época do óbito do instituidor.
Documentação anexa ao ato de pessoal comprova o vínculo de parentesco mencionado, bem como demonstra que as beneficiárias são divorciadas.
Desse modo cabe o entendimento de que a pendência foi sanada.
9.3.3. O fundamento legal do beneficiário 'MARIA DE NAZARE ALVES DE SOUSA' exige que a mesma seja irmã germana e consanguínea do instituidor da pensão. Deve ser inserido documento comprobatório que mostre esse parentesco (Ex. certidão de nascimento ou documento de identidade de ambos) . 
a. Justificativa do Gestor de Pessoal: A pensionista Maria de Nazaré Alves de Sousa é irmã germana do instituidor. Gestor anexou os seguintes documentos: certidão de nascimento e casamento - Documento oficial.
b. Análise do Controle Interno: Justificativa do gestor esclarece pendência
c. Análise da Equipe Técnica: Legal
A interessada MARIA DE NAZARE ALVES DE SOUSA faleceu em 8/2/2019.
9.3.4. O fundamento legal do beneficiário 'MARIA DA CONCEICAO ALVES DE SOUSA' exige que a mesma seja irmã germana e consanguínea do instituidor da pensão. Deve ser inserido documento comprobatório que mostre esse parentesco (Ex. certidão de nascimento ou documento de identidade de ambos) . 
a. Justificativa do Gestor de Pessoal: Maria da Conceição Alves de Souza é irmã germana do instituidor, conforme certidões anexadas. Gestor anexou os seguintes documentos: Certidões de nascimento E CASAMENTO - Documento oficial.
b. Análise do Controle Interno: Justificativa do gestor esclarece pendência
c. Análise da Equipe Técnica: Legal
De acordo com esclarecimento da unidade jurisdicionada, as beneficiárias são irmãs germanas do instituidor da pensão militar com amparo no inciso V dos artigos 7º e 24º da Lei 3.765/60, vigente à época do óbito do instituidor.
Documentação anexa ao ato de pessoal comprovada o vínculo de parentesco mencionado, bem como demonstra que as beneficiárias são divorciadas.
Desse modo cabe o entendimento de que a pendência foi sanada.
9.3.5. O fundamento legal do beneficiário 'RENE ALVES DE SOUSA' exige que a mesma seja irmã germana e consanguínea do instituidor da pensão. Deve ser inserido documento comprobatório que mostre esse parentesco (Ex. certidão de nascimento ou documento de identidade de ambos) .
a. Justificativa do Gestor de Pessoal: A pensionista Renê Alves de Sousa é irmã germana do instituidor. Gestor anexou os seguintes documentos: certidões de nascimento e casamento - Documento oficial.
b. Análise do Controle Interno: Justificativa do gestor esclarece pendência
c. Análise da Equipe Técnica: Legal
De acordo com esclarecimento da unidade jurisdicionada, as beneficiárias são irmãs germanas do instituidor da pensão militar com amparo no inciso V dos artigos 7º e 24º da Lei 3.765/60, vigente à época do óbito do instituidor.
Documentação anexa ao ato de pessoal comprovada o vínculo de parentesco mencionado, bem como demonstra que as beneficiárias são divorciadas.
Desse modo cabe o entendimento de que a pendência foi sanada.
9.3.6. Posto/Graduação de referência para cálculo dos proventos de pensão é diferente do Posto/Graduação na ativa.
a. Justificativa do Gestor de Pessoal: O Sd EP Josué faleceu em acidente de serviço; foi promovido post-mortem à graduação de cabo, e com amparo da Lei 3.765/60 a pensão deixada é equivalente à graduação de 3º sargento, conforme DESPACHO anexado. As beneficiárias são irmãs germanas do instituidor com amparo no inciso V, do Art 7º e 24º da Lei nº 3.765/60, vigente à época do óbito do instituidor. Gestor anexou os seguintes documentos: Despacho Cmt 8ª Região Militar de 21 JUN 85 - Documento oficial.
b. Análise do Controle Interno: Justificativa do gestor esclarece pendência
c. Análise da Equipe Técnica: Legal
A unidade jurisdicionada esclareceu que o instituidor da pensão militar faleceu em acidente de serviço no dia 20/3/1985 e foi promovido post-mortem à graduação de cabo, com amparo da Lei 3.765/60 a pensão deixada é equivalente à graduação de 3º sargento, conforme despacho anexado. As beneficiárias são irmãs germanas do instituidor com amparo no inciso V, do Art 7º e 24º da Lei nº 3.765/60.
Assim cabe o entendimento de que a pendência foi sanada.
No que tange ao acúmulo da pensão militar com outros benefícios cabe esclarecer primeiramente que MARIA DE NAZARE ALVES DE SOUSA faleceu em 8/2/2019. Já as demais beneficiárias recebem apenas a pensão em exame.
9.3.7. Detectado que o beneficiário LUCIENE ALVES DE SOUSA não comprovou dependência econômica.
a. Justificativa do Gestor de Pessoal: Não há. Verificação efetuada no âmbito do TCU.
b. Análise do Controle Interno: Não há. Verificação efetuada no âmbito do TCU.
c. Análise da Equipe Técnica: Legal
Em consulta aos sistemas disponibilizados pelo Tribunal não foram detectados rendimentos auferidos pela beneficiária. Além disso cabe lembrar que a interessada recebe o benefício na condição de irmã germana desquitada.
Assim cumpre considerar a pendência sanada.
9.4. O quadro resumo de ocorrências e, quando for o caso, o detalhamento da norma legal e da jurisprudência para as inconsistências acima elencadas encontra-se no anexo II dessa instrução. 
9.5. Encaminhamento do ato:
9.5.1. Considerar  LEGAL e conceder o registro do ato de JOSUE ALVES DE SOUSA. 
10. Ato: 20311/2017 - Alteração - Interessado: MAXUEL CORREA GARCIA - CPF: XXX.840.390-XX
10.1. Beneficiários: LUIZA HELENA DA SILVA GARCIA - CPF: XXX.067.620-XX - Cônjuge; ELIANE DA SILVEIRA GARCIA - CPF: XXX.705.510-XX - Filho (a) e VANESSA DIAS GARCIA - CPF: XXX.797.370-XX - Filho (a) 
10.2. Parecer do Controle Interno: considerar o ato Legal.
10.3. Constatações e análises: 
10.3.1. Posto/Graduação de referência para cálculo dos proventos de reserva não correspondente ao Posto/Graduação imediatamente superior ao Posto/Graduação na ativa.
a. Justificativa do Gestor de Pessoal: O militar na ativa era 1º Sgt e foi para a reserva com um posto acima, vindo a falecer no ano de 2000 por complicações advindas de imuno deficiência adquirida (AIDS) . No ano de 2013 a viúva e pensionista Sra Luiza, veio requerer concessão de proventos do grau hierárquico imediato, de acordo com o inciso V do artigo 108, parágrafo 1º e 2º, alínea b do artigo 110 da lei nr 6.880 de 9 de dez 1980, alterada pela lei nr 7.580 de 3 dez 1986. Como resultado foi publicado a portaria nr 192-DCIPAS.32.7, de 3 dez 2015 (anexo) . Gestor anexou os seguintes documentos: Portaria nr 192-DCIPAS.32.7 de 3 dez 2015 - Documento oficial.
b. Análise do Controle Interno: Justificativa do gestor esclarece pendência
c. Análise da Equipe Técnica: Legal
O benefício pago em decorrência do presente ato concessório está de acordo com o ordenamento jurídico, a manifestação do gestor de pessoal, bem como os anexos deste ato de pessoal, haja vista que: o militar foi para a reserva com mais 30 anos de tempo de serviço antes da MP 2215-10/2001; e que foi considerado inválido pela unidade jurisdicionada.
Além disso cumpre destacar que o instituidor da pensão militar contribui com um posto acima.
Assim, cabe considerar a pendência sanada.
Quanto ao acúmulo de benefícios provenientes do Erário cumpre esclarecer que as interessadas auferem apenas a pensão militar em exame.
10.3.2. Posto/Graduação de referência para cálculo dos proventos de pensão não correspondente ao Posto/Graduação imediatamente superior ao Posto/Graduação de referência para cálculo dos proventos de reserva.
a. Justificativa do Gestor de Pessoal: Detalhamento: O militar na ativa era 1º Sgt e foi para a reserva com um posto acima, vindo a falecer no ano de 2000 por complicações advindas de imuno deficiência adquirida (AIDS) . no ano de 2013 a viúva e pensionista Sra Luiza, veio requerer concessão de proventos do grau hierárquico imediato, de acordo com o inciso V do artigo 108, parágrafo 1º e 2º, alínea b do artigo 110 da lei nr 6.880 de 9 de dez 1980, alterada pela lei nr 7.580 de 3 dez 1986. Como resultado foi publicado a portaria nr 192-DCIPAS.32.7, de 3 dez 2015 (anexo) . Gestor anexou os seguintes documentos: Portaria nr 192-DCIPAS.32.7 de 3 dez 2015 - Documento oficial.
b. Análise do Controle Interno: Justificativa do gestor esclarece pendência
c. Análise da Equipe Técnica: Legal
Situação detalhada em outro tópico desta instrução.
10.4. O quadro resumo de ocorrências e, quando for o caso, o detalhamento da norma legal e da jurisprudência para as inconsistências acima elencadas encontra-se no anexo II dessa instrução. 
10.5. Encaminhamento do ato: 
10.5.1. Considerar LEGAL e conceder o registro do ato de MAXUEL CORREA GARCIA. 
CONCLUSÃO
11. A abrangência e a profundidade das verificações levadas a efeito fundamentam convicção de que os atos 20311/2017 e 8957/2017 podem ser apreciados pela legalidade, em razão de não terem sido encontradas irregularidades nos atos, de acordo com o item Exame das Constatações desta instrução.
PROPOSTA DE ENCAMINHAMENTO
12. Ante o exposto, com fundamento no art. 71, inciso III, da Constituição Federal, no art. 1º, inciso V, e art. 39, incisos I e II, da Lei 8.443/1992, no art. 260 do Regimento Interno do Tribunal de Contas da União, propõe-se: 
12.1. Considerar LEGAIS e conceder o registro dos atos de MAXUEL CORREA GARCIA e JOSUE ALVES DE SOUSA."
3.	Em seu pronunciamento regimental, o Ministério Público junto a esta Casa, neste ato representado pela Procuradora-Geral Cristina Machado da Costa e Silva, manifestou divergência parcial em relação aos encaminhamentos alvitrados pela unidade técnica, nos seguintes termos (peça 9) :
"Esta representante do Ministério Público de Contas coloca-se de acordo com a proposição firmada pela Secretaria de Fiscalização de Integridade de Atos e Pagamentos de Pessoal e de Benefícios Sociais - Sefip, constante dos pareceres uniformes de peças nº s 5 e 6, pela legalidade e registro do ato de alteração da pensão militar deixada por Maxuel Correa Garcia (peça n.º 4) .
2. Em relação ao benefício de pensão militar instituída por Josué Alves de Sousa - CPF nº XXX.132.292-XX (peça nº 3) , opinamos pela realização de diligência à 8ª Região Militar do Comando do Exército para que:
2.1. seja encaminhada a cópia da documentação que comprova a dependência econômica das pensionistas habilitadas ao benefício, na condição de irmãs germanas do militar falecido, e
2.2. esclareça a concessão da pensão à beneficiária Maria de Nazaré Alves de Sousa, para a qual consta a informação, no próprio formulário de pensão militar (fl. 4) , de que é detentora de aposentadoria estatutária pela Secretaria Executiva de Educação do Estado do Pará, onde exerceu o cargo de professora de disciplinas pedagógicas no ensino médio, com admissão a partir de 19/05/1978 (informações de peça nº 8) , posteriormente ao óbito do militar, ocorrido em 20/03/1985, em aparente contrariedade com o disposto no artigo 7º, inciso V, da Lei nº 3.765/1960, em sua redação original, que exigia dependência econômica em relação ao instituidor."
É o relatório.

não há.

Procuradora-Geral Cristina Machado da Costa e Silva.

PESSOAL. PENSÃO MILITAR. LEGALIDADE DE UM ATO. INSUFICIÊNCIA DE DEMONSTRAÇÃO DE DEPENDÊNCIA ECONÔMICA, NA INSTITUIÇÃO DE PENSÃO EM FAVOR DE IRMÃS. POSSIBILIDADE DE QUE A REVERSÃO DA PENSÃO SOMENTE SE HAJA VERIFICADO APÓS A EDIÇÃO DA MEDIDA PROVISÓRIA 2.215-10/2001, QUANDO TAL POSSIBILIDADE JÁ FORA REVOGADA PELO REFERIDO NORMATIVO. ATOS ENVIADOS AO TCU HÁ MAIS DE CINCO ANOS. REGISTRO TÁCITO. AUTORIZAÇÃO PARA REVISÃO DE OFÍCIO DE UM ATO, CONDICIONADA À REALIZAÇÃO DE DILIGÊNCIA COM VISTAS A AVERIGUAR QUANDO EFETIVAMENTE OCORREU A REVERSÃO E A EVENTUAL EXISTÊNCIA DE DOCUMENTAÇÃO SUFICIENTE PARA COMPROVAR A CONDIÇÃO DE DEPENDÊNCIA ECONÔMICA. CIÊNCIA.

PENSÃO MILITAR (PMIL)

Cuidam os autos de atos de pensão militar, submetidos à apreciação deste Tribunal para fins de registro, nos termos do inc. III do art. 71 da Constituição Federal de 1988, atos esses cadastrados e disponibilizados ao TCU por intermédio do Sistema Sisac, na forma dos arts. 2º e 4º da Instrução Normativa TCU 78/2018.
2.	O ato de alteração da pensão instituída por Maxuel Correa Garcia em favor de Eliane da Silveira Garcia, Luiza Helena da Silva Garcia e Vanessa Dias Garcia (peça 4) encontra-se conforme aos normativos regentes, podendo ser apreciado pela legalidade com o subsequente registro, nos termos sugeridos pela unidade instrutiva.
3.	Conforme alertado pela representante do MP/TCU, no entanto, tratamento diverso deveria ser atribuído ao ato de reversão da pensão instituída por Josue Alves de Sousa em favor de Luciene Alves de Sousa, Maria da Conceicao Alves de Sousa, Maria de Nazare Alves de Sousa e Rene Alves de Sousa, todas elas irmãs do instituidor (peça 3) . Ainda que se fosse tomar por base unicamente a primeira parte do entendimento do Supremo Tribunal Federal (prolatado, em 1975, no âmbito do Mandado de Segurança 20.032/DF) , de que "o direito à percepção da pensão militar se regula pela lei vigente ao tempo em que se verificou o óbito do militar", e considerando que o óbito de Josue Alves de Sousa verificou-se em 20/3/1985, ainda seria necessário esclarecer a questão da efetiva dependência econômica da Sra. Maria de Nazaré Alves de Sousa em relação a seu falecido irmão, tendo em vista a constatação de que referida beneficiária perceberia aposentadoria estatutária decorrente de cargo exercido junto à Secretaria Executiva de Educação do Estado do Pará, em que foi admitida em 19/5/1978, anos antes do falecimento do instituidor.
4.	No caso, contudo, ainda é necessário ter presente a segunda parte da manifestação do STF acerca da matéria, no sentido de que o direito à reversão da pensão se regula pela lei vigente à época do óbito da beneficiária da pensão, devendo-se averiguar, então, se a reversão em tela, que, em princípio, somente deveria verificar-se quando do falecimento do (a) último (a) beneficiário (a) da ordem de prioridade anterior - lacuna a respeito da qual inexistem informações nos autos ou nas bases Sisac/e-Pessoal -, somente se verificou após a edição da Medida Provisória 2.215-10/2001, quando deixou de subsistir a possibilidade de reversão da pensão para a (s) irmã (s) do ex-militar. Caso configurada tal hipótese, a reversão em destaque não seria possível para nenhuma das beneficiárias nela indicadas.
5.	No entanto, tendo em vista que os atos de alteração da pensão instituída por Maxuel Correa Garcia em favor de Eliane da Silveira Garcia, Luiza Helena da Silva Garcia e Vanessa Dias Garcia (peça 4) e de reversão da pensão instituída por Josue Alves de Sousa em favor de Luciene Alves de Sousa, Maria da Conceicao Alves de Sousa, Maria de Nazare Alves de Sousa e Rene Alves de Sousa (peça 3) ingressaram neste Tribunal, respectivamente, em 29/6/2017 e 19/6/2017 e a tese fixada pelo Supremo Tribunal Federal no julgamento do Recurso Extraordinário 636.553, tais atos devem ser considerados tacitamente registrados, também respectivamente, em 29/6/2022 e 19/6/2022, sendo que não identifico maiores problemas quanto a isso no que tange ao ato constante da peça 4.
6.	No que se refere, contudo, ao ato constante da peça 3 e considerando, ainda, o teor da decisão prolatada, em 4/12/2020, sobre os embargos de declaração opostos ao acórdão exarado pelo STF sobre o referido RE 636.553 e que não transcorreu o prazo fixado no art. 54 da Lei 9.784/1999, c/c o art. 260, § 2º, do Regimento Interno do TCU, restaria configurada a hipótese de restituírem-se os autos à Sefip, para que desse imediato início aos procedimentos destinados à revisão de ofício do ato em questão, em especial a oitiva do Ministério Público e dos beneficiários, nos termos aprovados pelo Tribunal mediante Acórdão 122/2021-TCU-Plenário.
7.	No entanto, tendo em conta a possibilidade de a Sra. Maria de Nazaré Alves de Sousa vir a apresentar a competente documentação comprobatória de sua dependência econômica em relação a seu falecido irmão, bem como de que se afaste a hipótese de que a reversão da pensão instituída por Josue Alves de Sousa em favor de suas irmãs somente se verificou após a edição da Medida Provisória 2.215-10/2001, entendo mais apropriado condicionar o procedimento da revisão de ofício do ato da peça 3 à prévia realização de diligência junto ao Comando da 12ª Região Militar.
	Dessa forma, manifesto-me por que o Tribunal aprove o Acórdão que ora submeto à deliberação deste Colegiado.
TCU, Sala das Sessões, em 9 de agosto de 2022.
AUGUSTO SHERMAN CAVALCANTI 
Relator